【裁判字號】    96,上,33
【裁判日期】    970530
【裁判案由】    侵權行為損害賠償
【裁判全文】
臺灣高等法院花蓮分院民事判決            96年度上字第33號
上  訴  人
即被上訴人  樓復蓮
                        樓
訴訟代理人  羅愛玲律師
被上訴人
即上訴人    乙○
            丙○○
上列當事人間請求損害賠償事件，兩造對於中華民國96年9月18
日臺灣花蓮地方法院一審判決（96年度訴字第323號）各自提起
上訴，本院於民國97年5月9日言詞辯論終結，判決如下：
    主      文
原判決關於駁回上訴人樓復蓮下列第2項之訴部分及訴訟費用之
裁判除確定部分外均廢棄。
被上訴人乙○、丙○○應再連帶給付上訴人樓復蓮新臺幣65萬元
，及自民國96年2月25日起至清償日止，按週年利率5%計算之利
息。
上訴人樓復蓮其餘上訴及假執行之聲請均駁回。
上訴人乙○、丙○○之上訴駁回。
第一、二審訴訟費用除確定部分外，由乙○、丙○○連帶負擔三
分之一，餘由樓復蓮負擔。
    事實及理由
一、原審以乙○、丙○○共同於民國94年9月至加拿大、95年2月
    至上海、95年7月至日本旅遊之事實，逾越通常男女社交禮
    節範疇，屬於不正當交往，顯然破壞樓復蓮家庭生活之圓滿
    ，而判命乙○、丙○○連帶賠償上訴人精神慰撫金新台幣（
    下同）15萬元，及自96年2月25日起，至清償日止，按年息
    5%計算之利息。兩造不服原判決，均提起上訴。
二、上訴人即被上訴人樓復蓮於原審起訴略以：被上訴人乙○為
    其配偶，被上訴人丙○○明知乙○為有配偶之人，竟不法侵
    害上訴人樓復蓮婚姻之圓滿安全及幸福。乙○先僱用沒有醫
    事經驗之丙○○，利用丙○○於乙○執業之博愛牙醫診所擔
    任兼職護士之名義，合理化乙○每日凌晨攜其次子楊易前往
    丙○○住處吃早點等行徑，以及2人同進同出給予外界之觀
    感，使丙○○得以診所老闆娘身分自居，致使樓復蓮有家歸
    不得。其後於94年9月及95年2月、7月間共同出國3次，在95
    年7月日本之旅，乙○更邀丙○○同宿而共處一室，顯逾越
    男女之間之分際。且在乙○對樓復蓮提出數件訴訟中，其中
    除離婚事件委任律師處理外，均係由丙○○代乙○撰寫書狀
    ，此依乙○受過高等教育，根本無須丙○○代筆撰狀，可知
    丙○○惡意破壞樓復蓮婚姻及家庭。乙○違反婚姻之忠誠義
    務，與丙○○有通姦等秘密交往之情事，已然不法侵害樓復
    蓮婚姻之圓滿安全及幸福，致樓復蓮罹患精神疾病，至今仍
    持續接受治療中，為此依侵權行為之法律關係，請求乙○、
    丙○○負連帶損害賠償責任，聲明被上訴人應連帶給付上訴
    人1千萬元，及自起訴狀繕本送達翌日即96年2月25日起至清
    償日止，按年息5%計算之利息；並陳明願供擔保，請准宣告
    假執行。上訴意旨略以：樓復蓮與乙○之次子楊易親筆信函
    （上證1），證稱數度親眼目睹被上訴人2人「光屁屁睡在一
    起」，僅因楊易當時年幼，因不了解性行為之意義而無法詳
    實說明，只能『以光屁屁睡在一起」來形容被上訴人2人之
    行徑，而楊易於原審未為完全之陳述，係遭乙○所利用。不
    惟如此，被上訴人共同出遊至加拿大、上海、日本等地之說
    法，與事實或常情不符；依樓復蓮與乙○之長子楊牧書面證
    述「我自2005年畢業那年的夏天後，就再也沒有見過我父親
    乙○」，是乙○稱94年9月至加拿大目的係為探望其子楊牧
    ，誠屬臨訟卸責之詞。而依乙○所述，95年2月間之上海行
    程主要係同訴外人甲○○考察工廠而非觀光，然該4天行程
    中僅1天從事考察業務，其餘時間則到處遊玩，有違渠等前
    往上海目的。而95年7月日本旅遊行程，依楊易書面證稱：
    「我跟爸爸去日本的時候，到了花蓮機場，楊玉苹就來了，
    我問爸爸『楊玉苹它也要跟我們一起去嗎』？爸爸說沒有，
    可是它在日本天天跟這我們，我們去那它也跟到那，是後一
    天的晚上我爸爸打電話給它，說你要來跟我們一起住嗎？它
    就跑過來了。他們睡在一起光屁屁！」，足見乙○對當晚「
    吃泡麵」之說法，荒謬至極。查上訴人目前無業，並罹患情
    感性精神疾病；被上訴人乙○為牙醫師，被上訴人丙○○於
    證券公司服務，被上訴人2人故意逾越現今社會所認定已婚
    者不與非同性友人為親密交往之道德規範，參酌被上訴人加
    害情形及上訴人精神所受痛苦之程度等一切情狀，原審僅判
    命被上訴人連帶給付非財產上損害賠償15萬元，實屬過低，
    為此上訴聲明：(一)原判決駁回下列第2項之訴及訴訟費用負
    擔部分應予廢棄。(二)被上訴人應再連帶給付上訴人200萬元
    及自訴狀繕本送達被上訴人之翌日起至清償日止，按年息5%
    計算利息。(三)第1、2審訴訟費用由被上訴人連帶負擔。(四)願
    供擔保，請准宣告假執行。對乙○、丙○○之上訴部分，則
    聲明駁回上訴。
三、被上訴人乙○、丙○○對於94年9月至加拿大、95年2月至上
    海、95年7月至日本共同旅遊之事實，均不爭執，然否認有
    上訴人主張之通姦及不正當交往之侵權行為。乙○略以：94
    年9月前往加拿大，係為瞭解長子楊牧進入大學適應情形及
    安排次子楊易就讀外語學校，當時是考慮同年3月才去探視
    過樓復蓮及次子，而暑假期間診所較為忙碌，且機票價格亦
    比平常貴8千元，才未在暑假期間前往。在加拿大時，楊牧
    表示剛開學事情很多，活動頻繁，沒有時間一起吃飯，因此
    僅與楊牧見面2次。又95年2月訴外人甲○○想請伊投資電子
    工廠，而前往上海考察工廠，丙○○係甲○○找她去的，3
    人均住宿在飯店，伊與甲○○一間房，丙○○一間房，而期
    間除考察1日外，其餘時間甲○○帶伊與丙○○到處去玩。9
    5年7月日本旅遊時，因有81歲寡母同住，當然要稟告母親並
    獲得首肯才能成行。在日本最後一晚，丙○○吃完泡麵後即
    返回自己的房間，隔日早上6點多，伊因要去泡溫泉，故請
    丙○○來房間看顧楊易，楊易才會在醒來時看見丙○○等語
    。丙○○則以：伊曾於84年至86間服務於花蓮縣牙醫師公會
    ，擔任行政總幹事，92年服務於元富證券花蓮分公司，由於
    股市興衰波動頗大，憑己之勤奮於夜間兼職博愛牙醫診所，
    伊以勞力賺取兼差津貼，何來「診所老闆娘身分自居」「吃
    早餐」「同進同出」之任何遐想。日本旅遊乃係乙○犒賞員
    工，由乙○負擔旅費，且因乙○與81歲高齡母親同住，出遊
    告知母親係屬自然原則，非與常理不符。94年9月同往加拿
    大，係因當年股市交易清淡，乙○擬探視長子，診所休診，
    伊才隨機同行，且因加拿大治安良好，伊至加拿大後即1人
    單獨行動；95年2月至上海與乙○、甲○○3人同行，大陸治
    安不良，時有所聞，友人同行尚符常理等語，資為抗辯。均
    上訴聲明：(一)原判決不利之部分廢棄。(二)廢棄部分，駁回被
    上訴人樓復蓮於原審之訴。(三)訴訟費用由被上訴人負擔。對
    於樓復蓮上訴部分，則聲明駁回上訴，並陳明如受不利判決
    ，願供擔保，請准宣告假執行。
四、本院之判斷：
（一）樓復蓮與乙○於75年7月26日結婚，育有楊牧、楊易2子，
      渠2人於原審法院離婚事件中達成離婚協議，並已辦理離
      婚登記完畢，為兩造所不爭執，並有戶籍謄本、原審法院
      96 年9月7日調解筆錄可憑，合先敘明。
（二）樓復蓮提出乙○、丙○○通姦之事證，無非以楊易於96年
      8月12日及96年12月2日之書信為憑。惟查，
    1.楊易於前開離婚事件於96年6月1日在原審證述：「（你覺
      得跟媽媽一起相處快不快樂？）不快樂。因為她有爸爸的
      問題，她就會一直強迫我講爸爸不對，並且要我選她。」
      「（你有跟母親講爸爸在日本的事嗎？）有，我有跟媽媽
      說，有一個小姐晚上有跟我們睡同一個房間，那個房間有
      4張床。」「（她為什麼要到你們房間睡同一個房間？）
      因為我父親說，那個房間有很多床，她可以一起過來睡。
      」「（你知道性行為的意義？）我知道。」「（那個小姐
      晚上有跟你父親發生性行為嗎？）我不知道，因為我已經
      睡覺了。」「（你有告訴你母親，爸爸與人通姦嗎？）沒
      有。這也是媽媽要我到庭上說的內容之一。」「（她是何
      時要你這樣講的？）在台北時，媽媽要我開庭時對法官這
      樣講。我就覺得很奇怪，為何要這樣子說，現在我已經知
      道媽媽為何要我這樣講，因為她想要打贏官司。」（此部
      分筆錄附於原審卷第93至95頁）。楊易另於本案原審96年
      8月24日證述：「（在日本最後一天晚上，丙○○是否有
      和你們一起住一間？）那天晚上丙○○有來我們房間，但
      後來我睡覺了，所以我不知道丙○○是否有和我們睡在一
      個房間。」「（隔天早上醒來時是否有看到丙○○在你們
      房間？）有。我起來時，丙○○在梳頭髮，但我沒有看到
      她刷牙、洗臉。」「（在另案你做證時，是否媽媽有要求
      你開庭時，向法官說爸爸與丙○○通姦之情事？）有。丙
      ○○現在還有在爸爸牙醫診所上班，工作為護士，丙○○
      沒有表示她是老闆娘。丙○○目前沒有住在我們家，也沒
      有和我爸爸有親密舉動。」「（在日本最後一天，房間內
      有幾張床？）四張床，我隔天起來時，感覺有兩張床是睡
      過的，因為棉被是掀過的。我和爸爸是分開睡的。我早上
      起來時，只有看到丙○○，沒有看到我爸爸，我問她我爸
      爸，她告訴我，我爸爸去泡溫泉。我當時只看到丙○○，
      沒有看到爸爸，感覺很驚訝，當時丙○○在房間梳頭髮。
      」「（在日本最後一晚，為何丙○○會來你們房間？）當
      天晚上是我爸爸打電話給楊阿姨，告訴她我們房間有四張
      床，妳可以過來一起住。」「之前爸爸會帶我去楊阿姨家
      ，去過幾次。」等語（原審卷第162至164頁），並無如其
      書信所述見到被上訴人2人「光屁屁睡在一起」之情，是
      無以認定乙○、丙○○於日本旅遊有發生性行為。況且楊
      易為82年9月出生之人，將年滿13歲，已有相當之自主判
      斷力，乙○與丙○○怎可能同宿而未被發覺，乙○與丙○
      ○又豈會堂而皇之為親暱行為。
    2.樓復蓮於原審96年7月23日提出楊易之英文書信第2段第1
      、2行記載「英譯中：如果你不離開那個女人，你很快就
      會如身處於地獄之中。」，欲作為乙○、丙○○通姦之情
      況證據云云。然楊易於本案原審96年8月24日證述：「我
      當時會寫這封書信，是我媽媽叫我寫的，書信全部內容是
      我媽媽唸中文給我聽，我再用英文寫出來。我不知道為何
      要寫這封信。」「（書信內容是否你自願寫的？）我有點
      感覺是被逼著寫的。」，是證人已說明該英文書信係依母
      親樓復蓮口述內容轉譯，非其本意，顯無法為不利於乙○
      、丙○○通姦之事證。再依楊易於前開離婚事件於96年6
      月1日在原審證述：「（你覺得跟媽媽一起相處快不快樂
      ？）不快樂。因為她有爸爸的問題，她就會一直強迫我講
      爸爸不對，並且要我選她。」「丙○○現在還有在爸爸牙
      醫診所上班，工作為護士，丙○○沒有表示她是老闆娘。
      丙○○目前沒有住在我們家，也沒有和我爸爸有親密舉動
      。」等證詞觀之，堪認楊易對丙○○之認識僅止於乙○診
      所之護士阿姨而已，並無樓復蓮所稱以診所老闆娘身分自
      居之情。
    3.審酌乙○於92年間自加拿大返台後，證人楊易即與樓復蓮
      共同生活，94年5月回台後，仍與樓復蓮同住在台北，直
      至95年12月間始由乙○接至花蓮，是以楊易與樓復蓮、乙
      ○之親疏關係，當不至故為不利於樓復蓮之證述。楊易於
      原審既已為前開證述，樓復蓮於楊易離台後，始另提出楊
      易於96年8月12日之中文書信，敘及「我會希望他們（指
      乙○、丙○○）能成實改變自己」，及楊易於96年12月2
      日中文書信，敘及「最後一天的晚上，我爸爸打電話給它
      說，你要來跟我們一起住嗎？它就跑過來了。『他們睡在
      一起光屁屁』」，與其證詞不符之書證，洵不足採。
    4.綜上，樓復蓮對乙○、丙○○2人通姦事實之主張，並無
      法舉證以實其說，即無足認定乙○、丙○○此部分之侵權
      行為。
（三）關於乙○、丙○○不正當交往乙節，雖為其2人否認，並
      以前開情詞置辯。惟乙○為已婚之男士，此為丙○○所明
      知，並為兩造所不爭執，乙○卻與丙○○結伴出國3次，
      乙○固可能基於探親、業務考察、觀光旅遊等目的而出國
      ，動機並無不良。但查，乙○與樓復蓮在加拿大共同生活
      時，即因金錢問題有所爭執，乙○隻身返台後，由樓復蓮
      獨自照料2名子女楊牧、楊易之生活，按父母對子女之照
      料非僅在物質上之滿足，亦包含生活關懷、心理支持等，
      樓復蓮已多有委屈；又在樓復蓮94年回台生活之後，乙○
      與樓復蓮2人仍分居於花蓮、台北兩地，感情未見修復。
      乙○在未顧及樓復蓮之感受，數次將楊易帶往丙○○住處
      會面（參楊易於原審證詞，原審卷第164頁），並3次偕同
      不具親屬關係之診所護士丙○○出國旅遊，此舉將招致樓
      復蓮作乙○不忠實婚姻家庭之想而打擊兩人婚姻，更且在
      日本之旅，竟由丙○○取代樓復蓮同行照料楊易之角色，
      且在楊易面前毫不避嫌邀請丙○○前來同宿，樓復蓮當然
      有被掠奪之感。而乙○、丙○○2人雖自認心中坦蕩，卻
      未謹守男女及主雇分際，避免招致危及乙○與樓復蓮婚姻
      之行為，一再結伴異地同遊並密切往來，依社會觀感，渠
      等已逾越通常男女社交禮節範疇，而屬不正當交往，且在
      本訴中尚且由丙○○代乙○撰寫答辯書狀（參原審卷第26
      至29頁），渠2人之友誼顯非一般，渠2人交往之事實，當
      然為破壞樓復蓮與乙○家庭生活圓滿原因之一，是乙○、
      丙○○於原審及上訴所辯，並非可採。又查，樓復蓮在93
      年間即有精神方面之疾病，在知悉乙○與丙○○交往訊息
      後，感情嚴重受創，情緒起伏不定，業據樓復蓮提出財團
      法人振興復健醫學中心開立之診斷證明書（原審卷第130
      、131頁）及精神醫學部出院病歷摘為證，是乙○、丙○
      ○上開交往及出遊事實，已不法侵害樓復蓮基於配偶地位
      之身分法益，堪以認定。
五、按因故意或過失，不法侵害他人之權利者，負損害賠償責任
    ；故意以背於善良風俗之方法，加損害於他人者亦同；數人
    共同不法侵害他人之權利者，連帶負損害賠償責任﹔不法侵
    害他人基於父、母、子、女或配偶關係之身分法益而情節重
    大者，被害人雖非財產上之損害，亦得請求賠償相當之金額
    ，民法第184條第1項、第185條第1項前段、第195條第1項、
    第3項分別定有明文。又按婚姻係以夫妻之共同生活為其目
    的，配偶應互相協力保持其共同生活之圓滿安全及幸福，而
    夫妻互守誠實，係為確保其共同生活之圓滿安全及幸福之必
    要條件，故應解為配偶因婚姻契約而互負誠實之義務，配偶
    之一方行為不誠實，破壞共同生活之圓滿安全及幸福者，即
    為違反因婚姻契約之義務而侵害他方之權利（最高法院55年
    台上字第2053號判例可資參照）。復按不法侵害他人基於配
    偶關係之身分法益而情節重大者，被害人雖非財產上之損害
    ，亦得請求賠償相當之金額，且此不法侵害行為不以侵權行
    為人間有通、相姦為限，其情節是否重大，應視個案侵害程
    度、損害狀況、被害人之痛苦程度及忍受能力等個別情事，
    客觀判斷之。查證人楊易於原審96年8月24日證述樓復蓮與
    乙○在加拿大時婚姻關係即有所不睦，數次為了生活費起爭
    執，乙○因此返台，可見雙方之婚姻關係早在乙○、丙○○
    交往前已有裂縫，嗣後乙○、丙○○不避嫌地同進同出及相
    偕出遊，致使乙○與樓復蓮婚姻最終以離婚收場，樓復蓮在
    婚變歷程中產生悲憤、沮喪、羞辱、不平等難堪情境，精神
    上自受有極大之痛苦，而此從樓復蓮對乙○、丙○○採取非
    理性地言詞恐嚇及不實散佈乙○、丙○○結婚訊息等作為（
    參原審96年度訴字第323號刑事判決，附於本院卷第11至13
    頁），及於96年3月16日入院接受精神治療（參診斷證明書
    ，附於原審卷第131頁）等可證。揆諸首開規定及判例意旨
    ，樓復蓮請求乙○、丙○○連帶賠償其所受非財產上之損害
    即精神慰撫金，自屬有據。本院審酌樓復蓮目前無業，現罹
    患情感性精神疾病，除假扣押丙○○不動產而提供之擔保金
    334萬元外，查無其他所得財產，有本院職權調取樓復蓮於
    95年度所得調件明細表可憑；另乙○為自行開業之牙醫師，
    據其於離婚事件中接受財團法人台灣兒童暨家庭扶助基金會
    花蓮分事務所社工員訪談時表示，其本身無任何負債問題，
    扣掉診所材料、人事開銷後，每月約有10餘萬的收入，其母
    親也不需其扶養，故經濟充裕，依稅務資料登載，其95年度
    所得71萬7,521元，財產總額190萬5,360元，有兒童監護權
    訪視評估報告可稽（原審卷第100至118頁）、95年度所得調
    件明細表可稽；另丙○○於證券公司服務，據其於本院自承
    每月薪資約5、6萬元，自住房地1棟，依稅務資料登載，其
    95年度所得68萬1,294元、財產總額65萬5,035元，亦有95年
    執全字第746號假扣押事件查封筆錄（原審卷第119、120頁
    ）、所得調件明細表可憑；復參酌乙○與樓復蓮婚姻本已面
    臨危機，乙○、丙○○2人不正當交往係破壞樓復蓮婚姻原
    因之一，及樓復蓮罹患情感性精神疾病，對挫折之忍受力較
    低，致陷精神極度難堪等情狀，認樓復蓮請求乙○、丙○○
    二人連帶給付非財產上損害賠償80萬元為適當，逾此金額之
    請求，難認有據。
六、綜上所述，上訴人樓復蓮依侵權行為法律關係，請求被上訴
    人乙○、丙○○連帶給付精神慰撫金80萬元，及自訴狀繕本
    送達翌日即96年2月25日起至清償日止，按年息5%計算之利
    息，為有理由，應予准許，逾此範圍之請求，為無理由，應
    予駁回，至於上訴人樓復蓮敗訴部分，其假執行之聲請失所
    附麗，應併予駁回。原審就上開應准許部分，僅准許15萬及
    自96年2月25日起算之法定遲延利息，其餘為上訴人樓復蓮
    敗訴之判決，尚有未洽，上訴人樓復蓮上訴意旨求予廢棄改
    判，為有理由，爰由本院予以廢棄改判如主文第2項所示。
    至於上訴人樓復蓮之請求不應准許部分，原判決為其敗訴之
    判決，並駁回其假執行之聲請，以及上訴人樓復蓮之請求應
    予准許部分，原判決判令被上訴人乙○、丙○○如數給付，
    經核於法並無不合，兩造上訴意旨分別就此部分求予廢棄改
    判，為無理由，均應駁回其上訴。
七、至於樓復蓮訴訟代理人於最後言詞辯論期日請求本院調查乙
    ○於95年11月間出售台北市○○路房地之價款，欲證明乙○
    在起訴離婚及聲請對樓復蓮核發保護令後有脫產之情，但此
    與本案判斷結果不生影響，爰未准此證據調查。又兩造其餘
    所為陳述，或與本案無關（如乙○、丙○○遭不明人士傷害
    、毀損），或係兩造於庭外試行和解之過程，均不影響判決
    之最終結果，爰不一一論述，附此敘明。
八、據上論結，本件樓復蓮上訴為一部有理由，一部無理由，乙
    ○、丙○○上訴為無理由，爰依民事訴訟法第450條、第449
    條第1項、第463條、第79條、第85條第2項，判決如主文。
中    華    民    國    97    年    5     月    30    日
                            民事庭審判長法  官  謝志場
                                        法  官  賴淳良
                                        法  官  劉雪惠
以上正本證明與原本無異。
本件不得上訴。
                                        書記官  李德霞
中    華    民    國    97    年    5     月    30    日


司法院資訊處製作；財團法人民間司法改革基金會備份。
